最高法院刑事判決　　　　　　　　　　　　　　　九十三年度台上字第二七一二號
　　上　訴　人　甲○○
右上訴人因殺人未遂等罪案件，不服台灣高等法院台南分院中華民國九十年八月三十
日第二審判決（九十年度上訴字第一０三一號，起訴案號：台灣雲林地方法院檢察署
八十九年度偵字第三八九五號），提起上訴，本院判決如左：
    主　文
原判決關於殺人未遂部分撤銷，發回台灣高等法院台南分院。
其他上訴駁回。
　　理　由
一、發回部分（即殺人未遂部分）：
本件原判決認定黃明基於其所有坐落於雲林縣古坑鄉○○段第一九四號土地上種有檳
榔樹。在鄰地種植農作物之上訴人甲○○認為上開檳榔樹中之二棵妨礙其出入，而於
民國八十九年八月三十一日下午，將該二棵檳榔樹砍斷。翌日上午八點多，黃明基向
警方報案，警員劉錫助到場要黃明基提出土地登記謄本，再行告訴而離去後。上訴人
與黃明基在上開土地附近之產業道路旁，爭執叫罵。上訴人因罹患癲癇伴有精神症狀
，及輕度智能不足之衝動性人格變化性格，於精神耗弱情況下，竟基於殺人之犯意，
在同日上午八點十八分許，持置於農用車上之水果刀一把，砍擊黃明基右手前臂。黃
明基趕緊持其機車上之鐮刀抵擋，但不慎跌倒。上訴人乃坐上黃明基身上，持該水果
刀接續猛砍黃明基之頭部、左側臉部、前頸部及手臂等部位。黃明基急於掙脫，即以
右腳踹開上訴人，上訴人又趁勢持該水果刀砍擊黃明基右腳膝蓋部位。計砍黃明基頭
部三刀，致受有三道撕裂傷；左顏面二刀，致受有兩道深層撕裂傷，並造成左耳撕裂
傷，軟骨外露，顏面神經左側明顯受傷，造成左上眼瞼下垂；左頸部三刀，致受有三
處撕裂傷；右前臂二刀，造成二處撕裂傷，並伴隨右尺骨骨折及深肌腱斷裂；左前臂
五刀，致受有五處撕裂傷，並伴隨伸肌腱斷裂；右腳膝蓋旁一刀，因而受有一處撕裂
傷。幸黃明基踹開上訴人後，逃至附近簡永森之工廠，經簡永森報警將黃明基送醫救
治，始倖免於死等情。因而維持第一審論處上訴人殺人未遂罪刑之判決，駁回上訴人
就該部分之第二審上訴，固非無見。
惟查：(一)審理事實之法院對於卷內與被告犯罪是否成立有關，且依法應予調查之證據
，如未詳加調查，或雖已調查，仍未調查明白，則尚難遽為被告有利或不利之認定。
原判決以當庭勘驗上訴人所持水果刀（刀長三十五公分，刀刃部分長二十公分）上有
七處缺口，而黃明基所持鐮刀（刀長五十八公分，刀刃部分長二十八公分）上並無明
顯之對應缺口，謂該水果刀之缺口並非抵擋黃明基之鐮刀所造成，而係在揮砍黃明基
後所產生，乃認上訴人砍擊黃明基用力甚猛，而以之作為上訴人有殺死黃明基犯意之
依據（見原判決一之（四））。然上訴人供述：黃明基拿鐮刀砍伊，伊乃以水果刀抵
擋等情（見原審卷第三八、三九頁）。另黃明基陳稱：上訴人拿水果刀砍伊，伊即以
鐮刀架開等情（見偵查卷第二三頁）。則案發過程中，上訴人所持水果刀與黃明基所
持鐮刀有否碰擊﹖該兩種刀械之材質、厚度及硬度各為何﹖其材質、厚度及硬度是否
影響兩者碰擊後缺口之大小﹖倘以該水果刀砍擊黃明基致受前開傷勢，有否可能導致
該水果刀產生前揭缺口﹖尚非無疑。乃原審未就此詳予調查究明，即為前揭推論，難
謂無調查未盡及理由不備之違誤。(二)原判決以黃明基所持鐮刀之刀尖（即彎鉤尖端）
並無留有血跡現象，認黃明基並未持該鐮刀割傷上訴人，進而推論上訴人所辯係黃明
基先拿鐮刀劃傷伊，伊才反擊乙節，並不足採（見原判決理由一之（三））。然系爭
鐮刀之刀尖是否留有血跡現象，為求真確，應囑託有關機關或專門知識技能之人予以
鑑定。乃原審未將之囑託有關機關或專門知識技能之人鑑定明白，即逕以當庭勘驗之
方式，謂該鐮刀之刀尖並無留有血跡現象，要嫌速斷。以上或為上訴意旨所指摘，或
為本院得依職權調查之事項，應認原判決關於殺人未遂部分有撤銷發回更審之原因。
二、駁回上訴部分（即毀損部分）：
按刑事訴訟法第三百七十六條所列各罪之案件，經第二審判決者，不得上訴於第三審
法院，法有明文。本件上訴人毀損部分，原審係依刑法第三百五十四條論處罪刑，核
屬刑事訴訟法第三百七十六條第一款之案件。依首開說明，既經第二審判決，自不得
上訴於第三審法院，上訴人竟復就之提起上訴，顯為法所不許。其此部分上訴為不合
法，應予駁回。
據上論結，應依刑事訴訟法第三百九十五條前段、第三百九十七條、第四百零一條，
判決如主文。
中　　　華　　　民　　　國　　九十三　　年　　　五　　　月　　二十七　　日
                              最高法院刑事第六庭
                                  審判長法官  吳　雄　銘
                                        法官  池　啟　明
                                        法官  石　木　欽
                                        法官  郭　毓　洲
                                        法官  吳　三　龍
      右正本證明與原本無異
                                              書  記  官
中　　　華　　　民　　　國　　九十三　　年　　　六　　　月　　　一　　　日
                                                                        Ｂ
